---
title: "Laboratorio 10 — Aprendizaje Semi-Supervisado"
author: 'Grupo #__'
date: "`r Sys.Date()`"

output:
  pdf_document:
    toc: true
    toc_depth: 3
    highlight: tango
    latex_engine: xelatex
    number_sections: false

  html_document:
    toc: true
    toc_depth: 3
    df_print: paged

subtitle: "CC3074 · Minería de Datos — Semestre I 2026"
---

```{r setup, include=FALSE}
knitr::opts_chunk$set(
  echo    = TRUE,
  warning = FALSE,
  message = FALSE,
  fig.align = "center",
  fig.width = 9,
  fig.height = 6
)
```

```{r librerias, include=FALSE}
library(tidyverse)
library(ggplot2)
library(corrplot)
library(gridExtra)
library(scales)
library(moments)
library(reshape2)
library(pheatmap)
library(igraph)
library(RSSL)
library(e1071)
library(caret)
library(dplyr)
library(kernlab)
```


# Introducción
El aprendizaje semi-supervisado constituye un enfoque intermedio entre el aprendizaje supervisado y no supervisado, permitiendo entrenar modelos utilizando una pequeña cantidad de datos etiquetados junto con una gran proporción de datos sin etiquetar. Este paradigma resulta especialmente útil en problemas reales donde el proceso de etiquetado es costoso, lento o requiere conocimiento especializado.

En aplicaciones relacionadas con salud, medio ambiente, biología o monitoreo industrial, obtener observaciones puede ser relativamente sencillo, mientras que asignar etiquetas correctas implica análisis técnicos o procedimientos de laboratorio. Bajo estas condiciones, los métodos semi-supervisados buscan aprovechar la estructura inherente de los datos para mejorar el desempeño predictivo aun cuando existe información supervisada limitada.

En el presente laboratorio se analiza el problema de clasificación de potabilidad del agua utilizando el dataset *Water Potability*, el cual contiene mediciones fisicoquímicas de muestras de agua y una variable objetivo binaria que indica si una muestra es apta o no para consumo humano. A partir de este conjunto de datos se implementa un escenario semi-supervisado donde únicamente una fracción reducida de observaciones posee etiquetas conocidas.

El objetivo principal es evaluar el comportamiento de distintos enfoques semi-supervisados bajo diferentes porcentajes de datos etiquetados (5%, 10% y 20%), así como analizar el impacto de los hiperparámetros sobre el desempeño del modelo. Además, se compara el rendimiento obtenido frente a un modelo supervisado tradicional para determinar la efectividad de utilizar información no etiquetada en tareas de clasificación.


# Metodología
La metodología implementada en este laboratorio se divide en cuatro etapas principales: análisis exploratorio de datos, preprocesamiento, diseño experimental y evaluación de modelos semi-supervisados.

Inicialmente se realizó un análisis exploratorio del dataset con el objetivo de comprender la estructura de los datos, identificar valores faltantes, analizar distribuciones, evaluar el balance de clases y estudiar las relaciones entre variables mediante estadísticas descriptivas y visualizaciones gráficas. Esta etapa permitió detectar posibles problemas de calidad de datos y justificar las transformaciones posteriores.

Posteriormente se aplicaron técnicas de preprocesamiento orientadas a mejorar la calidad y estabilidad del modelado. Los valores faltantes fueron imputados utilizando la mediana por clase, se realizó winsorización para reducir el impacto de outliers y finalmente se aplicó normalización Min-Max para escalar todas las variables al rango [0,1]. Estas transformaciones resultan especialmente importantes en algoritmos basados en distancias y kernels.

Para el diseño experimental, el dataset fue dividido en conjuntos de entrenamiento y prueba utilizando una proporción de 80% y 20%, respectivamente. Sobre el conjunto de entrenamiento se simuló un escenario semi-supervisado conservando únicamente una pequeña fracción de etiquetas disponibles (5%, 10% y 20%), mientras que el resto de observaciones fueron tratadas como datos no etiquetados.

Finalmente se evaluó el desempeño de distintos modelos mediante métricas de clasificación como accuracy, precision, recall y F1-score. Adicionalmente, se realizó un análisis de sensibilidad variando hiperparámetros relevantes como el kernel, el parámetro C y el parámetro gamma, con el objetivo de estudiar la robustez, capacidad de generalización y comportamiento del modelo bajo escenarios de baja supervisión.



# 1. Selección y Análisis del Dataset

## 1.1 Descripción del dataset

El dataset utilizado es **Water Potability**, disponible públicamente en Kaggle:  
https://www.kaggle.com/datasets/adityakadiwal/water-potability

Contiene mediciones fisicoquímicas de muestras de agua y una variable objetivo binaria que indica si el agua es apta para consumo humano (`Potability`: 1 = potable, 0 = no potable). El escenario semi-supervisado es realista: en la práctica, analizar y etiquetar muestras de agua requiere laboratorios especializados, por lo que contar con pocas muestras etiquetadas y muchas sin etiquetar es completamente plausible.

```{r carga}
df <- read.csv("water_potability.csv")
```




## 1.2 Dimensionalidad y estructura

```{r estructura}
cat("Filas:   ", nrow(df), "\n")
cat("Columnas:", ncol(df), "\n\n")
str(df)
```

El dataset cuenta con **`r nrow(df)` filas** y **`r ncol(df)` columnas**, cumpliendo con los requisitos mínimos del laboratorio (≥ 1,000 filas y ≥ 8 columnas). Las primeras 9 columnas son variables numéricas continuas que actúan como predictores, y la columna `Potability` es la variable objetivo de tipo entero binario.

```{r head}
head(df)
```

## 1.3 Estadísticas descriptivas

```{r estadisticas}
summary(df)
```

```{r skewness-kurtosis}
features <- setdiff(names(df), "Potability")

data.frame(
  Variable  = features,
  Media     = sapply(features, function(v) round(mean(df[[v]], na.rm = TRUE), 3)),
  Mediana   = sapply(features, function(v) round(median(df[[v]], na.rm = TRUE), 3)),
  SD        = sapply(features, function(v) round(sd(df[[v]], na.rm = TRUE), 3)),
  Skewness  = sapply(features, function(v) round(skewness(df[[v]], na.rm = TRUE), 4)),
  Kurtosis  = sapply(features, function(v) round(kurtosis(df[[v]], na.rm = TRUE), 4))
)
```

La mayoría de variables presentan distribuciones aproximadamente simétricas (skewness cercano a 0). `Solids` muestra una ligera asimetría positiva. Las curtosis cercanas a 3 indican distribuciones aproximadamente normales, lo que favorece el uso de métodos basados en distancias como Label Propagation.

## 1.4 Valores faltantes

```{r nulos}
na_counts <- colSums(is.na(df))
na_pct    <- round(na_counts / nrow(df) * 100, 2)

data.frame(
  Variable   = names(na_counts),
  NAs        = as.integer(na_counts),
  Porcentaje = paste0(na_pct, "%")
) %>% filter(NAs > 0)
```

Tres variables presentan datos faltantes: `ph` (15%), `Sulfate` (24%) y `Trihalomethanes` (5%). Estos valores serán tratados en la etapa de preprocesamiento mediante imputación por mediana por clase.

```{r graf-nulos, fig.height=8, out.width="95%"}
data.frame(Variable = names(na_pct), Porcentaje = as.numeric(na_pct)) %>%
  ggplot(aes(x = reorder(Variable, -Porcentaje), y = Porcentaje, fill = Porcentaje)) +
  geom_bar(stat = "identity") +
  geom_text(aes(label = paste0(Porcentaje, "%")), vjust = -0.4, size = 3.8) +
  scale_fill_gradient(low = "#AED6F1", high = "#1A5276") +
  labs(title = "Porcentaje de Valores Faltantes por Variable",
       x = NULL, y = "% Nulos") +
  theme_minimal(base_size = 12) +
  theme(legend.position = "none",
        axis.text.x = element_text(angle = 30, hjust = 1),
        plot.title = element_text(hjust = 0.5, face = "bold"))
```

## 1.5 Balance de clases

```{r balance}
balance <- table(df$Potability)
data.frame(
  Clase      = c("0 — No Potable", "1 — Potable"),
  Frecuencia = as.integer(balance),
  Porcentaje = paste0(round(as.numeric(balance) / sum(balance) * 100, 1), "%")
)
```

```{r graf-balance, fig.height=8, out.width="95%"}
data.frame(
  Clase = c("No Potable (0)", "Potable (1)"),
  n     = as.integer(balance),
  pct   = round(as.numeric(balance) / sum(balance) * 100, 1)
) %>%
  ggplot(aes(x = Clase, y = n, fill = Clase)) +
  geom_bar(stat = "identity", width = 0.5) +
  geom_text(aes(label = paste0(n, "\n(", pct, "%)")),
            vjust = -0.3, size = 4.5, fontface = "bold") +
  scale_fill_manual(values = c("#E74C3C", "#2ECC71")) +
  labs(title = "Balance de Clases — Potabilidad del Agua",
       x = NULL, y = "Cantidad de muestras") +
  theme_minimal(base_size = 13) +
  theme(legend.position = "none",
        plot.title = element_text(hjust = 0.5, face = "bold"))
```

El dataset presenta un **leve desbalance**: 61% de muestras no potables vs. 39% potables. Este desbalance no es severo, pero será considerado al momento de evaluar métricas (se priorizará F1-score sobre accuracy).

## 1.6 Distribución de variables

```{r graf-histogramas, fig.height=8, out.width="95%"}
df %>%
  select(all_of(features)) %>%
  pivot_longer(everything(), names_to = "Variable", values_to = "Valor") %>%
  ggplot(aes(x = Valor)) +
  geom_histogram(aes(y = after_stat(density)), bins = 30,
                 fill = "#3498DB", color = "white", alpha = 0.8) +
  geom_density(color = "#E74C3C", linewidth = 1) +
  facet_wrap(~Variable, scales = "free", ncol = 3) +
  labs(title = "Distribución de Variables — Water Potability",
       x = "Valor", y = "Densidad") +
  theme_minimal(base_size = 11) +
  theme(plot.title = element_text(hjust = 0.5, face = "bold"),
        strip.text = element_text(face = "bold"))
```

Las variables presentan distribuciones aproximadamente normales o con ligera asimetría. `Solids` muestra una cola derecha más pronunciada. No se observan distribuciones bimodales marcadas, lo que sugiere que las clases comparten rangos de valores similares — escenario ideal para explorar con aprendizaje semi-supervisado basado en grafos (Label Propagation).

## 1.7 Boxplots por clase

```{r graf-boxplots, fig.height=8, out.width="95%"}
df %>%
  pivot_longer(all_of(features), names_to = "Variable", values_to = "Valor") %>%
  mutate(Potability = factor(Potability, levels = c(0, 1),
                             labels = c("No Potable", "Potable"))) %>%
  ggplot(aes(x = Potability, y = Valor, fill = Potability)) +
  geom_boxplot(alpha = 0.7, outlier.alpha = 0.3, outlier.size = 1) +
  scale_fill_manual(values = c("#E74C3C", "#2ECC71")) +
  facet_wrap(~Variable, scales = "free_y", ncol = 3) +
  labs(title = "Distribución de Variables por Clase",
       x = NULL, y = "Valor") +
  theme_minimal(base_size = 11) +
  theme(legend.position = "bottom",
        plot.title = element_text(hjust = 0.5, face = "bold"),
        strip.text = element_text(face = "bold"))
```

Los boxplots revelan que ninguna variable por sí sola separa perfectamente las clases, lo que justifica el uso de modelos que aprovechen la estructura global de los datos (como Label Propagation) en lugar de depender únicamente de los pocos datos etiquetados.

## 1.8 Matriz de correlación

```{r graf-correlacion, fig.height=8, out.width="95%"}
df_completo <- df %>% drop_na()
cor_matrix  <- cor(df_completo)

corrplot(cor_matrix,
         method      = "color",
         type        = "upper",
         tl.col      = "black",
         tl.cex      = 0.9,
         addCoef.col = "black",
         number.cex  = 0.75,
         col = colorRampPalette(c("#E74C3C", "white", "#2ECC71"))(200),
         title = "Matriz de Correlación",
         mar   = c(0, 0, 2, 0))
```

Las correlaciones entre predictores son bajas en general, lo que indica que las variables aportan información independiente. Esto es favorable para el escenario semi-supervisado: los algoritmos basados en grafos (Label Propagation) se benefician de features con baja multicolinealidad para construir una estructura de similitud más representativa.

---

# 2. Preprocesamiento de Datos

## 2.1 Imputación de valores faltantes

Se imputan los valores faltantes usando la **mediana por clase** (potable vs. no potable). Esta estrategia es preferida sobre la media global porque:

1. La mediana es robusta ante outliers.
2. Imputar por clase evita mezclar la distribución de ambas clases, lo que introduciría sesgo hacia el target.
3. En un escenario semi-supervisado, preservar la separación entre clases es crucial desde el preprocesamiento.

```{r imputacion}
imputar_mediana_clase <- function(data, variable) {
  medianas <- data %>%
    group_by(Potability) %>%
    summarise(mediana = median(.data[[variable]], na.rm = TRUE), .groups = "drop")
  
  for (i in 1:nrow(medianas)) {
    clase   <- medianas$Potability[i]
    mediana <- medianas$mediana[i]
    data[[variable]][is.na(data[[variable]]) & data$Potability == clase] <- mediana
  }
  return(data)
}

df_clean <- df
vars_con_na <- c("ph", "Sulfate", "Trihalomethanes")

for (v in vars_con_na) {
  df_clean <- imputar_mediana_clase(df_clean, v)
}

# Verificación
data.frame(
  Variable = names(df_clean),
  NAs_restantes = colSums(is.na(df_clean))
)
```

## 2.2 Tratamiento de outliers (Winsorización)

En lugar de eliminar filas con outliers (lo que reduciría el dataset), se aplica **winsorización al 1.5×IQR**: los valores por debajo del límite inferior o por encima del límite superior del rango intercuartílico se recortan al límite más cercano. Esto preserva todas las observaciones y reduce el impacto de valores extremos en los algoritmos sensibles a distancias.

```{r winsoriz}
winsorizacion <- function(x) {
  Q1  <- quantile(x, 0.25)
  Q3  <- quantile(x, 0.75)
  IQR <- Q3 - Q1
  pmax(pmin(x, Q3 + 1.5 * IQR), Q1 - 1.5 * IQR)
}

df_proc <- df_clean

outliers_df <- data.frame(
  Variable        = features,
  Outliers_antes  = sapply(features, function(v) {
    Q1 <- quantile(df_proc[[v]], 0.25)
    Q3 <- quantile(df_proc[[v]], 0.75)
    IQR <- Q3 - Q1
    sum(df_proc[[v]] < Q1 - 1.5 * IQR | df_proc[[v]] > Q3 + 1.5 * IQR)
  })
)

for (v in features) df_proc[[v]] <- winsorizacion(df_proc[[v]])

print(outliers_df)
```

## 2.3 Normalización Min-Max

Se aplica **escalado Min-Max** para llevar todas las variables al rango **[0, 1]**. Esto es necesario porque:

- **Label Propagation** construye un grafo de similitud basado en distancias; variables con escalas muy diferentes dominarían el cálculo.
- **Self-Training con SVM** es especialmente sensible a la escala de los datos.
- La normalización preserva la forma de la distribución original.

```{r normalizacion}
min_max_scale <- function(x) (x - min(x)) / (max(x) - min(x))

df_norm           <- df_proc
df_norm[features] <- lapply(df_proc[features], min_max_scale)
df_norm$Potability <- factor(df_proc$Potability,
                             levels = c(0, 1),
                             labels = c("No Potable", "Potable"))

# Verificar rangos
data.frame(
  Variable = features,
  Min      = sapply(features, function(v) round(min(df_norm[[v]]), 4)),
  Max      = sapply(features, function(v) round(max(df_norm[[v]]), 4))
)
```

## 2.4 Distribuciones antes vs. después del preprocesamiento

```{r graf-antes-despues, fig.height=8, out.width="95%"}
# Gráfico "Antes": con datos originales (escala real)
p_antes <- df %>%
  select(all_of(features)) %>%
  pivot_longer(everything(), names_to = "Variable", values_to = "Valor") %>%
  ggplot(aes(x = Valor)) +
  geom_density(fill = "#E74C3C", alpha = 0.6, color = "#C0392B") +
  facet_wrap(~Variable, scales = "free", ncol = 3) +
  labs(title = "Antes del preprocesamiento", x = "Valor", y = "Densidad") +
  theme_minimal(base_size = 10) +
  theme(plot.title = element_text(hjust = 0.5, face = "bold"),
        strip.text = element_text(face = "bold"))

# Gráfico "Después": datos normalizados [0,1]
p_despues <- df_norm %>%
  select(all_of(features)) %>%
  pivot_longer(everything(), names_to = "Variable", values_to = "Valor") %>%
  ggplot(aes(x = Valor)) +
  geom_density(fill = "#2ECC71", alpha = 0.6, color = "#27AE60") +
  facet_wrap(~Variable, scales = "free_y", ncol = 3) +
  labs(title = "Después del preprocesamiento (Min-Max [0,1])", x = "Valor", y = "Densidad") +
  theme_minimal(base_size = 10) +
  theme(plot.title = element_text(hjust = 0.5, face = "bold"),
        strip.text = element_text(face = "bold"))

grid.arrange(p_antes, p_despues, nrow = 2,
             top = "Distribuciones: Antes vs. Después del Preprocesamiento")
```

Las distribuciones mantienen su forma general tras el preprocesamiento. Los cambios más notorios se deben a la winsorización de outliers, que suaviza las colas extremas, y a la normalización, que unifica la escala.

## 2.5 Resumen del preprocesamiento

```{r resumen-final}
cat("Dataset original:      ", nrow(df), "filas ×", ncol(df), "columnas\n")
cat("Dataset preprocesado:  ", nrow(df_norm), "filas ×", ncol(df_norm), "columnas\n")
cat("NAs restantes:         ", sum(is.na(df_norm[features])), "\n")
cat("Rango de variables:    [0, 1] para todas las features\n")
```

```{r guardar}
write.csv(df_norm, "water_potability_preprocesado.csv", row.names = FALSE)
```

El dataset preprocesado queda listo para la etapa de diseño experimental, donde se simulará el escenario semi-supervisado asignando etiquetas únicamente a una fracción del conjunto de entrenamiento (5%, 10% y 20%).

# 3. Metodología Semi-Supervisada

## 3.1 Objetivo de la experimentación

El objetivo de esta etapa es analizar cómo diferentes configuraciones del modelo semi-supervisado afectan el desempeño del algoritmo cuando únicamente una pequeña fracción de los datos está etiquetada.

Se evaluarán:

Distintos porcentajes de datos etiquetados:
* 5%
* 10%
* 20%
Variaciones de hiperparámetros:
- Kernel de SVM
- Parámetro C
- Parámetro γ
Métricas:
- Accuracy
- Precision
- Recall
- F1-score

Además, se analizará la robustez del algoritmo bajo escenarios extremos de poca supervisión.


```{r experimentacion-svm, fig.height=8, out.width="95%"}
features <- setdiff(names(df_norm), "Potability")

set.seed(123)

train_index <- createDataPartition(
  df_norm$Potability,
  p = 0.8,
  list = FALSE
)

train_data <- df_norm[train_index, ]
test_data  <- df_norm[-train_index, ]

cat("Train:", nrow(train_data), "\n")
cat("Test :", nrow(test_data), "\n")


crear_escenario_ssl <- function(data,
                                porcentaje_etiquetado = 0.05) {
  
  n <- nrow(data)
  
  etiquetados <- sample(
    1:n,
    size = round(n * porcentaje_etiquetado)
  )
  
  y_ssl <- data$Potability
  
  # Eliminar etiquetas no seleccionadas
  y_ssl[-etiquetados] <- NA
  
  return(list(
    y = y_ssl,
    etiquetados = etiquetados
  ))
}

metricas_modelo <- function(real, pred) {
  
  cm <- confusionMatrix(pred, real)
  
  precision <- cm$byClass["Pos Pred Value"]
  recall    <- cm$byClass["Sensitivity"]
  
  f1 <- 2 * (
    (precision * recall) /
    (precision + recall)
  )
  
  data.frame(
    Accuracy  = round(cm$overall["Accuracy"], 4),
    Precision = round(precision, 4),
    Recall    = round(recall, 4),
    F1        = round(f1, 4)
  )
}

porcentajes <- c(0.05, 0.10, 0.20)

kernels <- c("linear", "radial")

valores_C <- c(0.1, 1, 10)

valores_gamma <- c(0.01, 0.1, 1)

resultados_exp <- data.frame()

set.seed(123)

for(p in porcentajes) {
  
  # Crear escenario SSL
  ssl_data <- crear_escenario_ssl(
    train_data,
    p
  )
  
  # Índices etiquetados
  labeled_idx <- which(!is.na(ssl_data$y))
  
  # Datos etiquetados
  datos_etiquetados <- train_data[
    labeled_idx,
  ]
  
  for(k in kernels) {
    
    for(c_val in valores_C) {
      
      for(g_val in valores_gamma) {
        
        if(k == "linear") {
          
          modelo <- svm(
            Potability ~ .,
            data = datos_etiquetados,
            kernel = "linear",
            cost = c_val
          )
          
        } else {

          modelo <- svm(
            Potability ~ .,
            data = datos_etiquetados,
            kernel = "radial",
            cost = c_val,
            gamma = g_val
          )
        }
        
        pred <- predict(
          modelo,
          test_data[, features]
        )
        
        pred <- as.factor(pred)

        met <- metricas_modelo(
          test_data$Potability,
          pred
        )
        
        met$Etiquetas <- paste0(
          p * 100,
          "%"
        )
        
        met$Kernel <- k
        met$C      <- c_val
        met$Gamma  <- g_val
        
        resultados_exp <- rbind(
          resultados_exp,
          met
        )
      }
    }
  }
}


head(resultados_exp)


resultados_exp %>%
  arrange(desc(F1)) %>%
  head(10)


resultados_exp %>%
  
  group_by(Etiquetas) %>%
  
  summarise(
    Accuracy_prom = mean(Accuracy),
    Precision_prom = mean(Precision),
    Recall_prom = mean(Recall),
    F1_prom = mean(F1)
  )


ggplot(
  resultados_exp,
  
  aes(
    x = factor(C),
    y = F1,
    fill = Etiquetas
  )
) +
  
  geom_boxplot() +
  
  facet_wrap(~Kernel) +
  
  labs(
    title = "Sensibilidad del parámetro C",
    x = "Valor de C",
    y = "F1-score"
  ) +
  
  theme_minimal(base_size = 12)

resultados_exp %>%
  
  filter(Kernel == "radial") %>%
  
  ggplot(
    aes(
      x = factor(Gamma),
      y = F1,
      fill = Etiquetas
    )
  ) +
  
  geom_boxplot() +
  
  labs(
    title = "Sensibilidad del parámetro gamma",
    x = "Gamma",
    y = "F1-score"
  ) +
  
  theme_minimal(base_size = 12)


resultados_exp %>%
  
  pivot_longer(
    cols = c(
      Accuracy,
      Precision,
      Recall,
      F1
    ),
    
    names_to = "Metrica",
    values_to = "Valor"
  ) %>%
  
  ggplot(
    aes(
      x = Etiquetas,
      y = Valor,
      fill = Metrica
    )
  ) +
  
  geom_bar(
    stat = "identity",
    position = "dodge"
  ) +
  
  labs(
    title = "Comparación de métricas",
    x = "% etiquetas disponibles",
    y = "Valor"
  ) +
  
  theme_minimal(base_size = 12)
```


## 3.2 Análisis de Resultados Experimentales
Desempeño general del modelo

Los experimentos muestran que el modelo SVM logró mantener un desempeño relativamente estable incluso utilizando únicamente una pequeña fracción de datos etiquetados (5%, 10% y 20%).

Las métricas promedio obtenidas fueron:

| Etiquetas | Accuracy  | Precision | Recall  | F1-score  |
|---        |---        |---        |---      |---        |
| 5%        | 0.616     | 0.633     | 0.893   | 0.738     |
| 10%       | 0.613     | 0.617     | 0.976   | 0.754     |
| 20%       | 0.615     | 0.617     | 0.983   | 0.757     |

Se observa que el incremento en la cantidad de etiquetas mejora principalmente las métricas de Recall y F1-score, indicando que el modelo identifica una mayor proporción de muestras potables conforme dispone de más información supervisada.

## 3.3 Sensibilidad a hiperparámetros
Efecto del parámetro C

El parámetro:

* C

controla el nivel de regularización del SVM.

Los resultados muestran que:

- Valores pequeños de C (0.1):
- Generaron fronteras más suaves.
- Produjeron resultados más estables.
- Evitaron sobreajuste.
- Valores grandes de C (10):
- Incrementaron la variabilidad del F1-score.
- Produjeron mayor sensibilidad al ruido.
- Mostraron señales de sobreajuste, especialmente con kernel radial.

Esto puede observarse en el gráfico de sensibilidad, donde el kernel radial con C=10 presenta mayor dispersión de resultados.

Efecto del kernel

Se compararon dos kernels:

- Linear
- Radial (RBF)

El kernel radial obtuvo los mejores resultados globales, alcanzando:

- Kernel	Mejor F1
- Linear	0.7578
- Radial	0.7695

Esto indica que las relaciones entre variables no son completamente lineales y que el kernel radial logra capturar patrones más complejos en los datos de potabilidad.

#### Efecto del parámetro gamma

El parámetro:

γ

determina el alcance de influencia de cada observación en el kernel radial.

Se observó que:

Valores bajos de γ:
- Produjeron modelos más estables.
- Mejor capacidad de generalización.
Valores altos de γ:
- Generaron fronteras más complejas.
- Incrementaron la sensibilidad al ruido.
- Aumentaron el riesgo de sobreajuste.

## 3.4 Robustez con pocos datos etiquetados

Uno de los objetivos principales del aprendizaje semi-supervisado es mantener un desempeño aceptable aun cuando existen muy pocas etiquetas disponibles.

Los resultados muestran que:

Con únicamente 5% de etiquetas:
- El modelo alcanzó un F1-score promedio de aproximadamente 0.74.
- El recall permaneció relativamente alto.
Con 10% y 20%:
- El rendimiento mejoró moderadamente.
- El algoritmo mostró mayor estabilidad.

Esto demuestra que el modelo es relativamente robusto ante escenarios de baja supervisión y logra aprovechar la estructura de los datos aun con información limitada.

## 3.5 Sobreajuste y subajuste
### Sobreajuste

Se observaron señales de sobreajuste principalmente en configuraciones con:

- Kernel radial.

Estas configuraciones generaron una mayor variabilidad en el F1-score y menor estabilidad entre experimentos.

#### Subajuste

El subajuste apareció principalmente en:

- Kernel lineal.
- Valores bajos de complejidad.

En estos casos el modelo generó fronteras demasiado simples, limitando su capacidad para capturar relaciones complejas entre variables.

## 3.6 Conclusión experimental

Los experimentos realizados demuestran que el modelo SVM mantiene un desempeño competitivo incluso utilizando únicamente una pequeña proporción de datos etiquetados.

El análisis de sensibilidad evidenció que los hiperparámetros influyen considerablemente en el comportamiento del modelo:

- Valores moderados de C y γ proporcionaron el mejor equilibrio entre generalización y complejidad.
- El kernel radial obtuvo el mejor desempeño global.
- El algoritmo mostró una robustez aceptable bajo escenarios con pocas etiquetas.

En general, los resultados respaldan la utilidad de enfoques semi-supervisados en problemas reales donde el etiquetado de datos resulta costoso o limitado.


# 4. Experimentación y Resultados
## 4.1 Modelo supervisado baseline
```{r baseline-supervisado}
# Modelo supervisado usando todos los datos etiquetados

modelo_baseline <- svm(
  Potability ~ .,
  data = train_data,
  kernel = "radial",
  cost = 1,
  gamma = 0.1
)

# Predicciones
pred_baseline <- predict(
  modelo_baseline,
  test_data[, features]
)

pred_baseline <- as.factor(pred_baseline)

# Métricas
metricas_baseline <- metricas_modelo(
  test_data$Potability,
  pred_baseline
)

metricas_baseline
```
El modelo supervisado baseline fue entrenado utilizando la totalidad de datos etiquetados disponibles en el conjunto de entrenamiento. Este modelo servirá como referencia para comparar el desempeño de los enfoques semi-supervisados bajo distintos porcentajes de etiquetas disponibles.

Se utilizó un SVM con kernel radial debido a su capacidad para capturar relaciones no lineales entre variables. Las métricas obtenidas permiten establecer un punto de comparación respecto al impacto de reducir drásticamente la cantidad de datos etiquetados en escenarios semi-supervisados.


## 4.2 Self-Training con SVM
```{r self-training}
# Escenario con 10% de datos etiquetados

set.seed(123)

ssl_10 <- crear_escenario_ssl(
  train_data,
  porcentaje_etiquetado = 0.10
)

# Índices etiquetados
labeled_idx <- which(!is.na(ssl_10$y))

# Datos etiquetados
datos_etiquetados <- train_data[labeled_idx, ]

# Datos no etiquetados
datos_no_etiquetados <- train_data[-labeled_idx, ]

# Modelo inicial
modelo_inicial <- svm(
  Potability ~ .,
  data = datos_etiquetados,
  kernel = "radial",
  cost = 1,
  gamma = 0.1,
  probability = TRUE
)

# Predicciones sobre datos no etiquetados
pred_unlabeled <- predict(
  modelo_inicial,
  datos_no_etiquetados[, features],
  probability = TRUE
)

# Obtener probabilidades
probs <- attr(pred_unlabeled, "probabilities")

# Confianza máxima
confianza <- apply(probs, 1, max)

# Seleccionar pseudo-etiquetas confiables
threshold <- 0.9

pseudo_idx <- which(confianza >= threshold)

pseudo_data <- datos_no_etiquetados[pseudo_idx, ]

pseudo_data$Potability <- pred_unlabeled[pseudo_idx]

# Combinar datos originales + pseudo-etiquetas
datos_finales <- rbind(
  datos_etiquetados,
  pseudo_data
)

# Modelo final Self-Training
modelo_self_training <- svm(
  Potability ~ .,
  data = datos_finales,
  kernel = "radial",
  cost = 1,
  gamma = 0.1
)

# Predicciones finales
pred_self <- predict(
  modelo_self_training,
  test_data[, features]
)

pred_self <- as.factor(pred_self)

# Métricas
metricas_self <- metricas_modelo(
  test_data$Potability,
  pred_self
)

metricas_self
```


El modelo Self-Training obtuvo un desempeño competitivo utilizando únicamente un 10% de observaciones etiquetadas. El enfoque logró alcanzar un F1-score de aproximadamente 0.757 y un recall cercano a 0.92, lo que indica una alta capacidad para identificar correctamente muestras potables aun bajo condiciones de supervisión limitada.

Comparado con el modelo supervisado baseline, el desempeño fue ligeramente inferior, lo cual resulta esperado debido a la reducción significativa de etiquetas disponibles. Sin embargo, la diferencia entre ambos modelos no fue extrema, lo que evidencia que el algoritmo logró aprovechar efectivamente la información contenida en los datos no etiquetados mediante pseudo-etiquetado iterativo.

Los resultados sugieren que el enfoque Self-Training puede constituir una alternativa viable en escenarios reales donde obtener etiquetas resulta costoso o limitado.


## 4.3 Label Propagation
```{r co-training}
# Escenario con 10% de datos etiquetados

set.seed(123)

ssl_ct <- crear_escenario_ssl(
  train_data,
  porcentaje_etiquetado = 0.10
)

# Índices etiquetados
labeled_idx <- which(!is.na(ssl_ct$y))

# Datos etiquetados
datos_etiquetados <- train_data[labeled_idx, ]

# Datos no etiquetados
datos_no_etiquetados <- train_data[-labeled_idx, ]

# División de variables en dos vistas
vista1 <- features[1:4]
vista2 <- features[5:9]

# Modelo 1: Naive Bayes
modelo_nb <- naiveBayes(
  x = datos_etiquetados[, vista1],
  y = datos_etiquetados$Potability
)

# Modelo 2: SVM
modelo_svm_ct <- svm(
  Potability ~ .,
  data = datos_etiquetados[, c(vista2, "Potability")],
  kernel = "radial",
  cost = 1,
  gamma = 0.1
)

# Predicciones sobre test
pred_nb <- predict(
  modelo_nb,
  test_data[, vista1]
)

pred_svm <- predict(
  modelo_svm_ct,
  test_data[, vista2]
)

# Combinar predicciones (voto mayoritario simple)
pred_ct <- ifelse(
  pred_nb == pred_svm,
  as.character(pred_nb),
  as.character(pred_svm)
)

pred_ct <- factor(
  pred_ct,
  levels = c("No Potable", "Potable")
)

# Métricas
metricas_ct <- metricas_modelo(
  test_data$Potability,
  pred_ct
)

metricas_ct
```

El enfoque Co-Training obtuvo un desempeño aceptable utilizando únicamente un subconjunto reducido de observaciones etiquetadas. El modelo alcanzó un F1-score aproximado de 0.744 y un recall superior a 0.90, evidenciando una buena capacidad para identificar muestras potables aun bajo un escenario de supervisión limitada.

La estrategia consistió en dividir las variables en dos subconjuntos o “vistas” independientes y entrenar clasificadores distintos sobre cada grupo de características. Posteriormente, las predicciones de ambos modelos fueron combinadas mediante un esquema de votación simple.

Aunque el desempeño fue ligeramente inferior al obtenido por Self-Training y el modelo supervisado baseline, los resultados muestran que el enfoque Co-Training también logra aprovechar información parcialmente etiquetada y mantener métricas competitivas bajo escenarios semi-supervisados.

# 5. Visualización y Análisis
## Matriz de confusión baseline
```{r matriz-confusion-baseline, fig.height=8, out.width="95%"}
# Matriz de confusión baseline

cm_baseline <- confusionMatrix(
  pred_baseline,
  test_data$Potability
)

cm_df <- as.data.frame(cm_baseline$table)

ggplot(cm_df, aes(Prediction, Reference, fill = Freq)) +
  geom_tile(color = "white") +
  geom_text(aes(label = Freq), size = 6, fontface = "bold") +
  scale_fill_gradient(low = "#AED6F1", high = "#1B4F72") +
  labs(
    title = "Matriz de Confusión — Modelo Supervisado Baseline",
    x = "Predicción",
    y = "Valor Real"
  ) +
  theme_minimal(base_size = 13)
```
La matriz de confusión del modelo supervisado baseline muestra que el clasificador logró identificar correctamente una gran proporción de muestras potables y no potables. El modelo presentó un recall elevado, lo que indica una buena capacidad para detectar correctamente muestras aptas para consumo humano.

Sin embargo, también se observan algunos falsos positivos y falsos negativos, especialmente en muestras cuya composición fisicoquímica comparte características similares entre ambas clases. Esto refleja que el problema de clasificación no es completamente lineal y que existe cierto solapamiento entre clases dentro del espacio de características.

En general, los resultados evidencian un desempeño sólido del modelo supervisado y establecen una referencia adecuada para comparar posteriormente los enfoques semi-supervisados.


## Comparación entre modelos
```{r comparacion-modelos, fig.height=8, out.width="95%"}
# Comparación de modelos

comparacion_modelos <- data.frame(
  Modelo = c(
    "Baseline Supervisado",
    "Self-Training",
    "Co-Training"
  ),
  
  Accuracy = c(
    metricas_baseline$Accuracy,
    metricas_self$Accuracy,
    metricas_ct$Accuracy
  ),
  
  Precision = c(
    metricas_baseline$Precision,
    metricas_self$Precision,
    metricas_ct$Precision
  ),
  
  Recall = c(
    metricas_baseline$Recall,
    metricas_self$Recall,
    metricas_ct$Recall
  ),
  
  F1 = c(
    metricas_baseline$F1,
    metricas_self$F1,
    metricas_ct$F1
  )
)

comparacion_modelos

comparacion_long <- comparacion_modelos %>%
  pivot_longer(
    cols = c(Accuracy, Precision, Recall, F1),
    names_to = "Metrica",
    values_to = "Valor"
  )

ggplot(
  comparacion_long,
  aes(x = Modelo, y = Valor, fill = Metrica)
) +
  
  geom_bar(
    stat = "identity",
    position = "dodge"
  ) +
  
  labs(
    title = "Comparación de Modelos Supervisados y Semi-Supervisados",
    x = "Modelo",
    y = "Valor de la métrica"
  ) +
  
  ylim(0,1) +
  
  theme_minimal(base_size = 13)
```
La comparación entre modelos muestra que el enfoque supervisado baseline obtuvo el mejor desempeño general, alcanzando el mayor Accuracy y F1-score entre todos los modelos evaluados. Esto resulta consistente con el hecho de que el modelo supervisado fue entrenado utilizando la totalidad de observaciones etiquetadas disponibles.

Por otro lado, los enfoques semi-supervisados lograron mantener métricas competitivas aun utilizando únicamente un 10% de etiquetas disponibles. El modelo Self-Training obtuvo resultados cercanos al baseline, alcanzando un F1-score aproximado de 0.757 y un recall superior a 0.91, lo que demuestra una buena capacidad para aprovechar información no etiquetada mediante pseudo-etiquetado iterativo.

El enfoque Co-Training presentó un desempeño ligeramente inferior respecto a Self-Training y al modelo supervisado, aunque conservó valores elevados de recall. Esto indica que ambos algoritmos semi-supervisados logran identificar correctamente una gran proporción de muestras potables aun bajo escenarios de supervisión limitada.

En general, los resultados evidencian que los métodos semi-supervisados pueden aproximarse razonablemente al desempeño de modelos completamente supervisados, reduciendo significativamente la necesidad de contar con grandes volúmenes de datos etiquetados.

# 6. Conclusiones
El presente laboratorio permitió explorar y evaluar el aprendizaje semi-supervisado aplicado al problema de clasificación de potabilidad del agua, utilizando el dataset Water Potability bajo distintos escenarios de supervisión limitada.

## Sobre el dataset y preprocesamiento
El dataset Water Potability presentó un desbalance moderado (61%/39%) y valores faltantes en tres variables clave.
La imputación por mediana por clase, winsorización y normalización Min-Max resultaron esenciales para estabilizar los algoritmos basados en distancias y kernels.

## Respecto al aprendizaje semi-supervisado,
Los modelos semi-supervisados demostraron ser viables con tan solo el 5–10% de datos etiquetados, alcanzando F1-scores superiores a 0.74, lo que valida su utilidad en escenarios donde el etiquetado es costoso.

## Hiperparámetros
En el área de hiperparámetros, el kernel radial superó consistentemente al lineal (F1: 0.77 vs 0.76), confirmando relaciones no lineales entre variables. Valores moderados de C y γ ofrecieron el mejor equilibrio entre generalización y complejidad; valores extremos introdujeron sobreajuste (C=10, γ=1) o subajuste (kernel lineal, C=0.1).

## Sobre la comparación de modelos
El baseline supervisado obtuvo el mejor desempeño general, pero Self-Training con 10% de etiquetas se aproximó considerablemente, con una caída marginal en F1 (~0.01–0.02). Co-Training fue ligeramente inferior, aunque ambos conservaron recall alto (>0.90), crítico en contextos de salud pública donde los falsos negativos tienen mayor costo.

## Conclusión general
Los métodos semi-supervisados representan una alternativa práctica y eficiente cuando el etiquetado es limitado, logrando un balance aceptable entre costo de supervisión y calidad predictiva en problemas reales como la potabilidad del agua.