---
title: "Laboratorio 10 — Aprendizaje Semi-Supervisado"
author: 'Grupo #__'
date: "`r Sys.Date()`"
output:
  pdf_document:
    toc: true
    toc_depth: 3
    highlight: tango
    latex_engine: xelatex
    number_sections: false
  html_document:
    toc: true
    toc_depth: '3'
    df_print: paged
subtitle: CC3074 · Minería de Datos | Semestre I – 2026
---

```{r setup, include=FALSE}
knitr::opts_chunk$set(
  echo    = TRUE,
  warning = FALSE,
  message = FALSE,
  fig.align = "center",
  fig.width = 9,
  fig.height = 6
)
```

```{r librerias, include=FALSE}
library(tidyverse)
library(ggplot2)
library(corrplot)
library(gridExtra)
library(scales)
library(moments)
```

---

# 1. Selección y Análisis del Dataset

## 1.1 Descripción del dataset

El dataset utilizado es **Water Potability**, disponible públicamente en Kaggle:  
https://www.kaggle.com/datasets/adityakadiwal/water-potability

Contiene mediciones fisicoquímicas de muestras de agua y una variable objetivo binaria que indica si el agua es apta para consumo humano (`Potability`: 1 = potable, 0 = no potable). El escenario semi-supervisado es realista: en la práctica, analizar y etiquetar muestras de agua requiere laboratorios especializados, por lo que contar con pocas muestras etiquetadas y muchas sin etiquetar es completamente plausible.

```{r carga}
df <- read.csv("water_potability.csv")
```

## 1.2 Dimensionalidad y estructura

```{r estructura}
cat("Filas:   ", nrow(df), "\n")
cat("Columnas:", ncol(df), "\n\n")
str(df)
```

El dataset cuenta con **`r nrow(df)` filas** y **`r ncol(df)` columnas**, cumpliendo con los requisitos mínimos del laboratorio (≥ 1,000 filas y ≥ 8 columnas). Las primeras 9 columnas son variables numéricas continuas que actúan como predictores, y la columna `Potability` es la variable objetivo de tipo entero binario.

```{r head}
head(df)
```

## 1.3 Estadísticas descriptivas

```{r estadisticas}
summary(df)
```

```{r skewness-kurtosis}
features <- setdiff(names(df), "Potability")

data.frame(
  Variable  = features,
  Media     = sapply(features, function(v) round(mean(df[[v]], na.rm = TRUE), 3)),
  Mediana   = sapply(features, function(v) round(median(df[[v]], na.rm = TRUE), 3)),
  SD        = sapply(features, function(v) round(sd(df[[v]], na.rm = TRUE), 3)),
  Skewness  = sapply(features, function(v) round(skewness(df[[v]], na.rm = TRUE), 4)),
  Kurtosis  = sapply(features, function(v) round(kurtosis(df[[v]], na.rm = TRUE), 4))
)
```

La mayoría de variables presentan distribuciones aproximadamente simétricas (skewness cercano a 0). `Solids` muestra una ligera asimetría positiva. Las curtosis cercanas a 3 indican distribuciones aproximadamente normales, lo que favorece el uso de métodos basados en distancias como Label Propagation.

## 1.4 Valores faltantes

```{r nulos}
na_counts <- colSums(is.na(df))
na_pct    <- round(na_counts / nrow(df) * 100, 2)

data.frame(
  Variable   = names(na_counts),
  NAs        = as.integer(na_counts),
  Porcentaje = paste0(na_pct, "%")
) %>% filter(NAs > 0)
```

Tres variables presentan datos faltantes: `ph` (15%), `Sulfate` (24%) y `Trihalomethanes` (5%). Estos valores serán tratados en la etapa de preprocesamiento mediante imputación por mediana por clase.

```{r graf-nulos, fig.height=4.5}
data.frame(Variable = names(na_pct), Porcentaje = as.numeric(na_pct)) %>%
  ggplot(aes(x = reorder(Variable, -Porcentaje), y = Porcentaje, fill = Porcentaje)) +
  geom_bar(stat = "identity") +
  geom_text(aes(label = paste0(Porcentaje, "%")), vjust = -0.4, size = 3.8) +
  scale_fill_gradient(low = "#AED6F1", high = "#1A5276") +
  labs(title = "Porcentaje de Valores Faltantes por Variable",
       x = NULL, y = "% Nulos") +
  theme_minimal(base_size = 12) +
  theme(legend.position = "none",
        axis.text.x = element_text(angle = 30, hjust = 1),
        plot.title = element_text(hjust = 0.5, face = "bold"))
```

## 1.5 Balance de clases

```{r balance}
balance <- table(df$Potability)
data.frame(
  Clase      = c("0 — No Potable", "1 — Potable"),
  Frecuencia = as.integer(balance),
  Porcentaje = paste0(round(as.numeric(balance) / sum(balance) * 100, 1), "%")
)
```

```{r graf-balance, fig.height=4.5, fig.width=6}
data.frame(
  Clase = c("No Potable (0)", "Potable (1)"),
  n     = as.integer(balance),
  pct   = round(as.numeric(balance) / sum(balance) * 100, 1)
) %>%
  ggplot(aes(x = Clase, y = n, fill = Clase)) +
  geom_bar(stat = "identity", width = 0.5) +
  geom_text(aes(label = paste0(n, "\n(", pct, "%)")),
            vjust = -0.3, size = 4.5, fontface = "bold") +
  scale_fill_manual(values = c("#E74C3C", "#2ECC71")) +
  labs(title = "Balance de Clases — Potabilidad del Agua",
       x = NULL, y = "Cantidad de muestras") +
  theme_minimal(base_size = 13) +
  theme(legend.position = "none",
        plot.title = element_text(hjust = 0.5, face = "bold"))
```

El dataset presenta un **leve desbalance**: 61% de muestras no potables vs. 39% potables. Este desbalance no es severo, pero será considerado al momento de evaluar métricas (se priorizará F1-score sobre accuracy).

## 1.6 Distribución de variables

```{r graf-histogramas, fig.height=9}
df %>%
  select(all_of(features)) %>%
  pivot_longer(everything(), names_to = "Variable", values_to = "Valor") %>%
  ggplot(aes(x = Valor)) +
  geom_histogram(aes(y = after_stat(density)), bins = 30,
                 fill = "#3498DB", color = "white", alpha = 0.8) +
  geom_density(color = "#E74C3C", linewidth = 1) +
  facet_wrap(~Variable, scales = "free", ncol = 3) +
  labs(title = "Distribución de Variables — Water Potability",
       x = "Valor", y = "Densidad") +
  theme_minimal(base_size = 11) +
  theme(plot.title = element_text(hjust = 0.5, face = "bold"),
        strip.text = element_text(face = "bold"))
```

Las variables presentan distribuciones aproximadamente normales o con ligera asimetría. `Solids` muestra una cola derecha más pronunciada. No se observan distribuciones bimodales marcadas, lo que sugiere que las clases comparten rangos de valores similares — escenario ideal para explorar con aprendizaje semi-supervisado basado en grafos (Label Propagation).

## 1.7 Boxplots por clase

```{r graf-boxplots, fig.height=9}
df %>%
  pivot_longer(all_of(features), names_to = "Variable", values_to = "Valor") %>%
  mutate(Potability = factor(Potability, levels = c(0, 1),
                             labels = c("No Potable", "Potable"))) %>%
  ggplot(aes(x = Potability, y = Valor, fill = Potability)) +
  geom_boxplot(alpha = 0.7, outlier.alpha = 0.3, outlier.size = 1) +
  scale_fill_manual(values = c("#E74C3C", "#2ECC71")) +
  facet_wrap(~Variable, scales = "free_y", ncol = 3) +
  labs(title = "Distribución de Variables por Clase",
       x = NULL, y = "Valor") +
  theme_minimal(base_size = 11) +
  theme(legend.position = "bottom",
        plot.title = element_text(hjust = 0.5, face = "bold"),
        strip.text = element_text(face = "bold"))
```

Los boxplots revelan que ninguna variable por sí sola separa perfectamente las clases, lo que justifica el uso de modelos que aprovechen la estructura global de los datos (como Label Propagation) en lugar de depender únicamente de los pocos datos etiquetados.

## 1.8 Matriz de correlación

```{r graf-correlacion, fig.height=7, fig.width=7}
df_completo <- df %>% drop_na()
cor_matrix  <- cor(df_completo)

corrplot(cor_matrix,
         method      = "color",
         type        = "upper",
         tl.col      = "black",
         tl.cex      = 0.9,
         addCoef.col = "black",
         number.cex  = 0.75,
         col = colorRampPalette(c("#E74C3C", "white", "#2ECC71"))(200),
         title = "Matriz de Correlación",
         mar   = c(0, 0, 2, 0))
```

Las correlaciones entre predictores son bajas en general, lo que indica que las variables aportan información independiente. Esto es favorable para el escenario semi-supervisado: los algoritmos basados en grafos (Label Propagation) se benefician de features con baja multicolinealidad para construir una estructura de similitud más representativa.

---

# 2. Preprocesamiento de Datos

## 2.1 Imputación de valores faltantes

Se imputan los valores faltantes usando la **mediana por clase** (potable vs. no potable). Esta estrategia es preferida sobre la media global porque:

1. La mediana es robusta ante outliers.
2. Imputar por clase evita mezclar la distribución de ambas clases, lo que introduciría sesgo hacia el target.
3. En un escenario semi-supervisado, preservar la separación entre clases es crucial desde el preprocesamiento.

```{r imputacion}
imputar_mediana_clase <- function(data, variable) {
  medianas <- data %>%
    group_by(Potability) %>%
    summarise(mediana = median(.data[[variable]], na.rm = TRUE), .groups = "drop")
  
  for (i in 1:nrow(medianas)) {
    clase   <- medianas$Potability[i]
    mediana <- medianas$mediana[i]
    data[[variable]][is.na(data[[variable]]) & data$Potability == clase] <- mediana
  }
  return(data)
}

df_clean <- df
vars_con_na <- c("ph", "Sulfate", "Trihalomethanes")

for (v in vars_con_na) {
  df_clean <- imputar_mediana_clase(df_clean, v)
}

# Verificación
data.frame(
  Variable = names(df_clean),
  NAs_restantes = colSums(is.na(df_clean))
)
```

## 2.2 Tratamiento de outliers (Winsorización)

En lugar de eliminar filas con outliers (lo que reduciría el dataset), se aplica **winsorización al 1.5×IQR**: los valores por debajo del límite inferior o por encima del límite superior del rango intercuartílico se recortan al límite más cercano. Esto preserva todas las observaciones y reduce el impacto de valores extremos en los algoritmos sensibles a distancias.

```{r winsoriz}
winsorizacion <- function(x) {
  Q1  <- quantile(x, 0.25)
  Q3  <- quantile(x, 0.75)
  IQR <- Q3 - Q1
  pmax(pmin(x, Q3 + 1.5 * IQR), Q1 - 1.5 * IQR)
}

df_proc <- df_clean

outliers_df <- data.frame(
  Variable        = features,
  Outliers_antes  = sapply(features, function(v) {
    Q1 <- quantile(df_proc[[v]], 0.25)
    Q3 <- quantile(df_proc[[v]], 0.75)
    IQR <- Q3 - Q1
    sum(df_proc[[v]] < Q1 - 1.5 * IQR | df_proc[[v]] > Q3 + 1.5 * IQR)
  })
)

for (v in features) df_proc[[v]] <- winsorizacion(df_proc[[v]])

print(outliers_df)
```

## 2.3 Normalización Min-Max

Se aplica **escalado Min-Max** para llevar todas las variables al rango **[0, 1]**. Esto es necesario porque:

- **Label Propagation** construye un grafo de similitud basado en distancias; variables con escalas muy diferentes dominarían el cálculo.
- **Self-Training con SVM** es especialmente sensible a la escala de los datos.
- La normalización preserva la forma de la distribución original.

```{r normalizacion}
min_max_scale <- function(x) (x - min(x)) / (max(x) - min(x))

df_norm           <- df_proc
df_norm[features] <- lapply(df_proc[features], min_max_scale)
df_norm$Potability <- factor(df_proc$Potability,
                             levels = c(0, 1),
                             labels = c("No Potable", "Potable"))

# Verificar rangos
data.frame(
  Variable = features,
  Min      = sapply(features, function(v) round(min(df_norm[[v]]), 4)),
  Max      = sapply(features, function(v) round(max(df_norm[[v]]), 4))
)
```

## 2.4 Distribuciones antes vs. después del preprocesamiento

```{r graf-antes-despues, fig.height=9}
# Gráfico "Antes": con datos originales (escala real)
p_antes <- df %>%
  select(all_of(features)) %>%
  pivot_longer(everything(), names_to = "Variable", values_to = "Valor") %>%
  ggplot(aes(x = Valor)) +
  geom_density(fill = "#E74C3C", alpha = 0.6, color = "#C0392B") +
  facet_wrap(~Variable, scales = "free", ncol = 3) +
  labs(title = "Antes del preprocesamiento", x = "Valor", y = "Densidad") +
  theme_minimal(base_size = 10) +
  theme(plot.title = element_text(hjust = 0.5, face = "bold"),
        strip.text = element_text(face = "bold"))

# Gráfico "Después": datos normalizados [0,1]
p_despues <- df_norm %>%
  select(all_of(features)) %>%
  pivot_longer(everything(), names_to = "Variable", values_to = "Valor") %>%
  ggplot(aes(x = Valor)) +
  geom_density(fill = "#2ECC71", alpha = 0.6, color = "#27AE60") +
  facet_wrap(~Variable, scales = "free_y", ncol = 3) +
  labs(title = "Después del preprocesamiento (Min-Max [0,1])", x = "Valor", y = "Densidad") +
  theme_minimal(base_size = 10) +
  theme(plot.title = element_text(hjust = 0.5, face = "bold"),
        strip.text = element_text(face = "bold"))

grid.arrange(p_antes, p_despues, nrow = 2,
             top = "Distribuciones: Antes vs. Después del Preprocesamiento")
```

Las distribuciones mantienen su forma general tras el preprocesamiento. Los cambios más notorios se deben a la winsorización de outliers, que suaviza las colas extremas, y a la normalización, que unifica la escala.

## 2.5 Resumen del preprocesamiento

```{r resumen-final}
cat("Dataset original:      ", nrow(df), "filas ×", ncol(df), "columnas\n")
cat("Dataset preprocesado:  ", nrow(df_norm), "filas ×", ncol(df_norm), "columnas\n")
cat("NAs restantes:         ", sum(is.na(df_norm[features])), "\n")
cat("Rango de variables:    [0, 1] para todas las features\n")
```

```{r guardar}
write.csv(df_norm, "water_potability_preprocesado.csv", row.names = FALSE)
```

El dataset preprocesado queda listo para la etapa de diseño experimental, donde se simulará el escenario semi-supervisado asignando etiquetas únicamente a una fracción del conjunto de entrenamiento (5%, 10% y 20%).

## 3. Experimentación

### 3.1 Objetivo de la experimentación

El objetivo de esta etapa es analizar cómo diferentes configuraciones del modelo semi-supervisado afectan el desempeño del algoritmo cuando únicamente una pequeña fracción de los datos está etiquetada.

Se evaluarán:

Distintos porcentajes de datos etiquetados:
* 5%
* 10%
* 20%
Variaciones de hiperparámetros:
- Kernel de SVM
- Parámetro C
- Parámetro γ
Métricas:
_ Accuracy
_ Precision
_ Recall
_ F1-score

Además, se analizará la robustez del algoritmo bajo escenarios extremos de poca supervisión.


```{r}
library(RSSL)
library(e1071)
library(caret)
library(dplyr)

features <- setdiff(names(df_norm), "Potability")

set.seed(123)

train_index <- createDataPartition(
  df_norm$Potability,
  p = 0.8,
  list = FALSE
)

train_data <- df_norm[train_index, ]
test_data  <- df_norm[-train_index, ]

cat("Train:", nrow(train_data), "\n")
cat("Test :", nrow(test_data), "\n")


crear_escenario_ssl <- function(data,
                                porcentaje_etiquetado = 0.05) {
  
  n <- nrow(data)
  
  etiquetados <- sample(
    1:n,
    size = round(n * porcentaje_etiquetado)
  )
  
  y_ssl <- data$Potability
  
  # Eliminar etiquetas no seleccionadas
  y_ssl[-etiquetados] <- NA
  
  return(list(
    y = y_ssl,
    etiquetados = etiquetados
  ))
}

metricas_modelo <- function(real, pred) {
  
  cm <- confusionMatrix(pred, real)
  
  precision <- cm$byClass["Pos Pred Value"]
  recall    <- cm$byClass["Sensitivity"]
  
  f1 <- 2 * (
    (precision * recall) /
    (precision + recall)
  )
  
  data.frame(
    Accuracy  = round(cm$overall["Accuracy"], 4),
    Precision = round(precision, 4),
    Recall    = round(recall, 4),
    F1        = round(f1, 4)
  )
}

porcentajes <- c(0.05, 0.10, 0.20)

kernels <- c("linear", "radial")

valores_C <- c(0.1, 1, 10)

valores_gamma <- c(0.01, 0.1, 1)

resultados_exp <- data.frame()

set.seed(123)

for(p in porcentajes) {
  
  # Crear escenario SSL
  ssl_data <- crear_escenario_ssl(
    train_data,
    p
  )
  
  # Índices etiquetados
  labeled_idx <- which(!is.na(ssl_data$y))
  
  # Datos etiquetados
  datos_etiquetados <- train_data[
    labeled_idx,
  ]
  
  for(k in kernels) {
    
    for(c_val in valores_C) {
      
      for(g_val in valores_gamma) {
        
        if(k == "linear") {
          
          modelo <- svm(
            Potability ~ .,
            data = datos_etiquetados,
            kernel = "linear",
            cost = c_val
          )
          
        } else {

          modelo <- svm(
            Potability ~ .,
            data = datos_etiquetados,
            kernel = "radial",
            cost = c_val,
            gamma = g_val
          )
        }
        
        pred <- predict(
          modelo,
          test_data[, features]
        )
        
        pred <- as.factor(pred)

        met <- metricas_modelo(
          test_data$Potability,
          pred
        )
        
        met$Etiquetas <- paste0(
          p * 100,
          "%"
        )
        
        met$Kernel <- k
        met$C      <- c_val
        met$Gamma  <- g_val
        
        resultados_exp <- rbind(
          resultados_exp,
          met
        )
      }
    }
  }
}


head(resultados_exp)


resultados_exp %>%
  arrange(desc(F1)) %>%
  head(10)


resultados_exp %>%
  
  group_by(Etiquetas) %>%
  
  summarise(
    Accuracy_prom = mean(Accuracy),
    Precision_prom = mean(Precision),
    Recall_prom = mean(Recall),
    F1_prom = mean(F1)
  )


ggplot(
  resultados_exp,
  
  aes(
    x = factor(C),
    y = F1,
    fill = Etiquetas
  )
) +
  
  geom_boxplot() +
  
  facet_wrap(~Kernel) +
  
  labs(
    title = "Sensibilidad del parámetro C",
    x = "Valor de C",
    y = "F1-score"
  ) +
  
  theme_minimal(base_size = 12)

resultados_exp %>%
  
  filter(Kernel == "radial") %>%
  
  ggplot(
    aes(
      x = factor(Gamma),
      y = F1,
      fill = Etiquetas
    )
  ) +
  
  geom_boxplot() +
  
  labs(
    title = "Sensibilidad del parámetro gamma",
    x = "Gamma",
    y = "F1-score"
  ) +
  
  theme_minimal(base_size = 12)


resultados_exp %>%
  
  pivot_longer(
    cols = c(
      Accuracy,
      Precision,
      Recall,
      F1
    ),
    
    names_to = "Metrica",
    values_to = "Valor"
  ) %>%
  
  ggplot(
    aes(
      x = Etiquetas,
      y = Valor,
      fill = Metrica
    )
  ) +
  
  geom_bar(
    stat = "identity",
    position = "dodge"
  ) +
  
  labs(
    title = "Comparación de métricas",
    x = "% etiquetas disponibles",
    y = "Valor"
  ) +
  
  theme_minimal(base_size = 12)
```


### 32. Análisis de Resultados Experimentales
Desempeño general del modelo

Los experimentos muestran que el modelo SVM logró mantener un desempeño relativamente estable incluso utilizando únicamente una pequeña fracción de datos etiquetados (5%, 10% y 20%).

Las métricas promedio obtenidas fueron:

  Etiquetas	Accuracy	Precision	Recall	F1-score
  5%	0.616	0.633	0.893	0.738
  10%	0.613	0.617	0.976	0.754
  20%	0.615	0.617	0.983	0.757

Se observa que el incremento en la cantidad de etiquetas mejora principalmente las métricas de Recall y F1-score, indicando que el modelo identifica una mayor proporción de muestras potables conforme dispone de más información supervisada.

### 3.3 Sensibilidad a hiperparámetros
Efecto del parámetro C

El parámetro:

* C

controla el nivel de regularización del SVM.

Los resultados muestran que:

- Valores pequeños de C (0.1):
- Generaron fronteras más suaves.
- Produjeron resultados más estables.
- Evitaron sobreajuste.
- Valores grandes de C (10):
- Incrementaron la variabilidad del F1-score.
- Produjeron mayor sensibilidad al ruido.
- Mostraron señales de sobreajuste, especialmente con kernel radial.

Esto puede observarse en el gráfico de sensibilidad, donde el kernel radial con C=10 presenta mayor dispersión de resultados.

Efecto del kernel

Se compararon dos kernels:

- Linear
- Radial (RBF)

El kernel radial obtuvo los mejores resultados globales, alcanzando:

- Kernel	Mejor F1
- Linear	0.7578
- Radial	0.7695

Esto indica que las relaciones entre variables no son completamente lineales y que el kernel radial logra capturar patrones más complejos en los datos de potabilidad.

#### Efecto del parámetro gamma

El parámetro:

γ

determina el alcance de influencia de cada observación en el kernel radial.

Se observó que:

Valores bajos de γ:
- Produjeron modelos más estables.
- Mejor capacidad de generalización.
Valores altos de γ:
- Generaron fronteras más complejas.
- Incrementaron la sensibilidad al ruido.
- Aumentaron el riesgo de sobreajuste.
### 3.4 Robustez con pocos datos etiquetados

Uno de los objetivos principales del aprendizaje semi-supervisado es mantener un desempeño aceptable aun cuando existen muy pocas etiquetas disponibles.

Los resultados muestran que:

Con únicamente 5% de etiquetas:
- El modelo alcanzó un F1-score promedio de aproximadamente 0.74.
- El recall permaneció relativamente alto.
Con 10% y 20%:
- El rendimiento mejoró moderadamente.
- El algoritmo mostró mayor estabilidad.

Esto demuestra que el modelo es relativamente robusto ante escenarios de baja supervisión y logra aprovechar la estructura de los datos aun con información limitada.

### 3.5 Sobreajuste y subajuste
Sobreajuste

Se observaron señales de sobreajuste principalmente en configuraciones con:

- Kernel radial.

Estas configuraciones generaron una mayor variabilidad en el F1-score y menor estabilidad entre experimentos.

#### Subajuste

El subajuste apareció principalmente en:

- Kernel lineal.
- Valores bajos de complejidad.

En estos casos el modelo generó fronteras demasiado simples, limitando su capacidad para capturar relaciones complejas entre variables.

### 3.6 Conclusión experimental

Los experimentos realizados demuestran que el modelo SVM mantiene un desempeño competitivo incluso utilizando únicamente una pequeña proporción de datos etiquetados.

El análisis de sensibilidad evidenció que los hiperparámetros influyen considerablemente en el comportamiento del modelo:

- Valores moderados de C y γ proporcionaron el mejor equilibrio entre generalización y complejidad.
- El kernel radial obtuvo el mejor desempeño global.
- El algoritmo mostró una robustez aceptable bajo escenarios con pocas etiquetas.

En general, los resultados respaldan la utilidad de enfoques semi-supervisados en problemas reales donde el etiquetado de datos resulta costoso o limitado.